【裁判字號】    92,易,387
【裁判日期】    920410
【裁判案由】    詐欺
【裁判全文】
臺灣桃園地方法院刑事判決                          九十二年度易字第三八七號
    公  訴  人  臺灣桃園地方法院檢察署檢察官
    被      告  甲○○
右列被告因詐欺案件，經檢察官聲請簡易判決處刑（九十年度調偵字第四七號），本
院改依通常程序審理，判決如左：
    主  文
甲○○無罪。
    理  由
一、按檢察官聲請以簡易判決處刑之案件，經法院於審理後，認應為無罪之諭知者，
    應適用通常程序審判之，同法第四百五十一條之一第四項第三款、第四百五十二
    條定有明文。本件檢察官聲請簡易判決處刑，然被告甲○○所涉犯詐欺取財犯行
    ，經本院受理後認有刑事訴訟法第四百五十一條之一第四項第三款情形，改用通
    常程序審判，合先敘明。
二、公訴意旨略以：被告甲○○意圖為自己不法之所有，明知其於新竹國際商業銀行
    內壢分行申設帳號為三四一之一之支票存款帳戶，業於民國八十八年一月二十九
    日列為拒絕往來戶，其並無給付能力，竟於八十八年五月間，以經營之傢俱行須
    補貨，急需貨款週轉為由，向乙○○借款，並交付以其為發票人，發票日八十八
    年八月三十日，票號ＡＡ0000000，金額新台幣（下同）三十二萬二千五
    佰元之上開帳戶之支票一紙供擔保，取信於乙○○，且隱瞞上開傢俱行早已經營
    不善之事實，使乙○○誤信其可於票載發票日屆至提示獲得清償，而分別於同月
    十日及二十一日，在桃園縣中壢市○○街九四號各交付十萬元及二十萬元之現金
    予甲○○，嗣經乙○○屆期提示遭拒始知受騙，因認被告涉有刑法第三百三十九
    條第一項詐欺取財罪嫌云云。
三、訊據被告甲○○固坦承右開支票存款帳戶為拒絕往來戶，並自告訴人處取得三十
    萬元及未告知經營不善等情事，惟堅決否認有何詐欺取財行，辯稱：伊與告訴人
    乙○○認識，三、四年前，伊本來是做傢俱行生意，跟乙○○說想找一個人入股
    ，乙○○聽後原先答應入股，共拿三十萬元給伊，一星期後，乙○○反悔不願合
    夥，要求伊把錢還他，並要求伊開支票作為憑證，伊有告知支票己遭拒絕往來，
    但乙○○說沒關係，伊也打算等支票提示後再存入款項使支票兌現等語。
四、公訴人認被告涉有上開詐欺取財犯嫌，無非係以：(一)右揭犯罪事實，業據告訴人
    乙○○指述綦詳，而一般人借款他人均期待會如期獲得清償，豈有明知供擔保之
    支票帳號已為拒絕往來戶，而仍收受支票之理？(二)再者，支票存款帳戶既己列為
    拒絕往來戶，亦不可能再存入款項使支票兌現。(三)復有上開支票影本、退票理由
    單影本、新竹國際商業銀行內壢分行函及支存退票明細資料表各一紙在卷可稽，
    為其論據。
五、按犯罪事實應依證據認定之，無證據不得推定其犯罪事實；又不能證明被告犯罪
    者，應諭知無罪之判決，刑事訴訟法第一百五十四條、第三百零一條第一項分別
    定有明文。次按事實之認定，應憑證據，如未能發現相當證據，或證據不足以證
    明，自不能以推測或擬制之方法，為裁判基礎，最高法院四十年臺上字第八六號
    著有判例可資參照。又刑法第三百三十九條第一項詐欺罪之成立，以意圖為自己
    或第三人不法之所有，以詐術使人將本人或第三人之物交付為要件，若行為人所
    用方法，不能認為詐術，亦不致使人陷於錯誤，則不得遽以該罪相繩，此觀諸最
    高法院四十六年臺上字第二六Ｏ號判例自明。至於債務人於債之關係成立後，如
    有未依債之本旨履行民事債務之情形，在一般社會經驗上可能之原因甚多，縱令
    是出於惡意不為履行，苟無足以證明其在債之關係發生時，自始即具有不法所有
    意圖之積極證據，亦僅能令負民事債務不履行之責任，依刑事訴訟法第一百五十
    四條之規定，尚不得據此債信違反之客觀事態，而推定債務人原有詐欺取財或詐
    欺得利之犯意。
六、經查：
  (一)告訴人乙○○所提出之告訴狀及中壢郵局存證信函第四三號固記載：「被告甲○
    ○分別於八十八年五月十日及五月二十一日下午二時三十分許，親自前來本人位
    於中壢市○○街九四號住所，以傢俱行補貨，亟需貨款周轉為由，向本人調借三
    十萬元，被告為取信本人還開立日期為八十八年八月三十日新竹區中小企業銀行
    、票號ＡＡ0000000號，金額三十二萬二千五百元支票一張做為保證。．
    ．．」、「台端於八十八年五月十日向本人調借新台幣十萬元正；又於八十八年
    五月二十一日再借調新台幣二十萬元正，合計三十萬元正。為取信於本人，妳當
    場開張新竹區中小企業銀行內壢分行票號ＡＡ0000000號．．．之支票一
    張作為依據。．．．」等語，惟告訴人於檢察官偵查及本院調查時已明確陳稱：
    「她說要補貨，需貨款，我當時也沒錢，再去向朋友調錢，純粹幫忙，無利可圖
    」、「被告在四月下旬我剛好到被告店裡，被告找我入股，我問她如何入股，且
    我告訴她我沒有資金，且我是上班族，如何入股，她說向我調錢補貨，我說我沒
    有錢，她說我可以向朋友借，我拒絕她兩次，她叫我想辦法，在她一再要求下，
    因為她是我朋友許錦通的朋友，所以我就調錢給她。五月十日在我家門前，先給
    她十萬元，我錢是向溫姓朋友調的，我告訴溫姓朋友說最近有一筆錢急需周轉，
    向他借一個半月，沒有利息，我說事後再答謝他。五月二十一日又在我家門前借
    她二十萬元，這是我標會的錢，我借錢給她之後，我叫她貨款周轉後，儘快給我
    ，她就在她店裡開三十二萬二千五百元的票給我。她並沒有說這票是什麼票，我
    因為不是在商場做生意，所以不知道要向銀行查證，在第二天我就把票存進銀行
    戶頭，到了八月三十日銀行通知我說票是拒絕往來戶」、「（第一次交給她十萬
    元時，為何未向被告要借據？）因為她總共要三十萬元，第一次我先籌到十萬元
    交給她，我退票後有去找她，她說她也沒有辦法，她的確有帶我去標會，沒有標
    到，我向她要錢，她說她也沒有錢，後來她找汽車貸款的人來，問我要不要用拾
    伍萬元解決三十萬元，並說我拿到十五萬元就偷笑了，之後我們到調解會二次，
    我不同意她分期，她拿三十萬元有無去補貨，我不清楚，我去她店裡，有看見新
    貨進來，後來房子被徵收，她店就搬到對面，沒多久，就更換負責人，沒多久又
    結束營業。」、「（為何借她錢？）因為她是朋友的朋友，她再三懇求幫忙說需
    錢補貨，所以我就借錢給她。」、「（為何第一次、第二次都未叫她開票？）我
    第二次給她錢以後，向她要求給我借錢的憑證，她就約我，五月三十日拿票給我
    。」、「她與許錦通是同鄉，在八十八年四月透過他介紹認識，我在去年四月後
    ，常去她店裡喝茶聊天，她向我借錢時，我沒有想到她會不還錢，因為她朋友說
    她生意不錯，且她姊妹在花蓮生意也做的不錯，剛開始借錢時，沒有寫字據，我
    有要她開票給我，到了借款後十來天才開票給我。」、「．．．，當時我在上班
    ，商場上的事我不清楚，投資三十萬也不能做什麼，許錦通說她在花蓮有做房地
    產生意，且生意做得不錯，我沒有風險概念，許錦通也跑路了，他騙我權狀去貸
    款，然後把貸下來的錢四百多萬拿走。後來我用我的退休金來還這筆貸款。許錦
    通也是做房地產，要我貸款來買房地產，這是八十六年的事，他是在八十六年他
    把我貸款的錢全部抱走。許錦通繳銀行貸款到八十八年四月份，到八十八年七月
    份銀行到法院去告，才爆發出來，七、八月份事情爆發出來，因與她無關，所以
    我沒有找她。」等語（見九十年度調偵字第四七號卷第六頁正面，本院九十二年
    三月六日訊問筆錄第四頁至第六頁、九十二年三月二十七日審理筆錄第二頁、第
    三頁），核與被告於本院調查時供稱：「．．．，五月十日他在他家門前先拿十
    萬元給我，後來又在五月二十日在前址再拿二十萬元給我，共拿了三十萬元給我
    ，過了一星期左右，他就說不合夥，要我把錢還他，並且要我給他一個證據，我
    在八十八年五月三十日在我店裡開好支票，在我店裡交給他，我因為錢已經拿去
    買傢俱補貨用掉，他叫我要開票給他，．．．」等語（見本院九十二年三月六日
    訊問筆錄第三頁）相符，雖就告訴人當初係因合夥入股或係借貸而交付三十萬元
    予被告雙方說詞略有出入，惟無論是合夥或借貸，顯然被告當初並非持系爭支票
    向告訴人調錢。
  (二)又告訴人於被告向其借款時，已加以拒絕二次，業據其於本院調查時陳述在卷，
    顯然告訴人對被告之資力及支付能力已有所瞭解，事後因信任友人許錦通之說詞
    ，認為被告有資力還款乃借款予被告，所憑藉者係對於友人許錦通之信任，被告
    就自己之財務情形並無主動為不實之告知，而與詐欺取財之「施展詐術」、「陷
    於錯誤」之構成要件有間。
  (三)又被告在新竹國際商業銀行內壢分行開立之支票存款帳戶0000－0000號
    ，自八十七年十二月二十八日開始有存款不足退票紀錄，且於八十八年一月二十
    九日成為拒絕往來戶，固有新竹國際商業銀行內壢分行九十年四月十一日竹商銀
    內壢字第一一五－一號函暨所附支存退票明細資料表、新竹國際商業銀行內壢分
    行九十二年三月十三日竹商銀內壢字第九一－一號函暨所附歷史資料查詢等在卷
    可稽，惟被告交付支票之目的僅係因告訴人要求借款憑證及用以清償既存之消費
    借貸債務，非意在藉之向告訴人調現取款，使告訴人為具體財物之交付，已如前
    述，是難單以該票簽發時，該支票存款帳戶已為拒絕往來戶乙節，遽行認定被告
    借款之始，即存有詐騙告訴人之主觀犯意。且被告亦果將上開借款用於添購新傢
    俱，亦據告訴人陳明如前，並無詐術可言。
  (四)再者被告於八十七年三月二十日起參加案外人曾翌婷之互助會，卻於八十九年十
    月二十日遭曾翌婷倒會八十五萬六千一百元，此有本院九十年度促字第二一五一
    號支付命令、刑事告訴狀等在本院卷可稽，而被告於上開支票八十八年八月三十
    日退票後，仍主動帶同告訴人前往標會場所標會，企圖標下合會後，以會款清償
    債務，惜未能標到，嗣後該會會首又倒會並逃逸無蹤，復據告訴人陳明在卷，倘
    被告於借款時，告訴人為給付時，即有不予還款之故意，被告豈有主動尋求途徑
    欲清償上開借款？故被告其後因生意不佳，房屋被徵收方無法按期付款，實難認
    被告於本件借貸時即有不清償款項之不法意圖。
七、綜上，實難認被告於借款之初有何為己謀求不法利益。故公訴人除此款項尚未清
    償，及事後因告訴人要求借款憑證及用以清償既存之消費借貸債務而簽發支票之
    帳戶為拒絕往來戶之事實外，並無提出其他被告自始即有「有意」、「行騙」等
    積極事證以供調查。而純以此債務未履行之事實相衡，其原因所在多有，非必認
    被告於借貸之初、中即有不法所有之意圖，是本案為單純債務不履行之民事糾紛
    ，與詐欺取財之刑責無涉。應循民事訴訟途徑以資解決。而被告與告訴人達成民
    事和解，有和解書在本院可稽。此外，本院復查無其他積極證據足認被告有何詐
    欺取財之犯行，無從執被告等債務不履行事實，以告訴人片面、推測之指訴即認
    被告涉有上開犯行，揆諸前開判例及說明，於積極證據不足為不利於被告事實之
    認定時，即應為有利於被告之認定，故本件尚不能證明被告犯罪，自應依法諭知
    被告無罪之判決。
據上論斷，應依刑事訴訟法第四百五十二條、第三百零一條第一項，判決如主文。
本案經檢察官邱曉華到庭執行職務
中      華      民      國      九十二      年     四      月     十    日
                            臺灣桃園地方法院刑事第二庭
                                法  官  徐  培  元
右正本證明與原本無異。
如不服本判決，應於判決送達後十日內向本院提出上訴狀( 應附繕本 )，上訴於
臺灣高等法院。
                                書記官  宋  翠  玲
中      華民      國      九十二      年     四      月     十    日


司法院資訊處製作；財團法人民間司法改革基金會備份。
